臺灣臺北地方法院刑事判決　　　　　　 100年度易字第1436號
公　訴　人　臺灣臺北地方法院檢察署檢察官
被　　　告　劉俊翊
上列被告因詐欺案件，經檢察官聲請簡易判決處刑（100年度偵
緝字第696號），本院（100年度簡字第1760號）認為不宜逕以處
刑，改依通常程序審理，判決如下：
    主  文
劉俊翊幫助意圖為自己不法之所有，以詐術使人將本人之物交付
，處有期徒刑肆月，如易科罰金，以新臺幣壹仟元折算壹日。
    事  實
一、劉俊翊知悉金融機構帳戶係個人理財之重要工具，為攸關個
    人財產、信用之表徵，若將金融帳戶提供予不熟悉之他人使
    用，將可能遭不法集團做為詐欺被害人並指示被害人匯款入
    金融帳戶之用，藉以掩飾並提取犯罪所得，而逃避檢警人員
    之追緝，竟基於幫助他人詐欺取財之未必故意，於民國99年
    10月3日（起訴書誤植為99年9月21日）起至同年10月22日上
    午間之某日，在不詳地點，將其所有在新光商業銀行松山分
    行（下稱新光銀行）所申設之帳戶（帳號為0000000000000
    號）之存摺、金融卡（含密碼），交付予真實姓名年籍不詳
    之成年人。該成年人及其所屬犯罪集團之其他成員取得上開
    帳戶後，乃基於意圖為自己不法所有之犯意聯絡，於99年10
    月22日上午11時許，撥打電話予蘇秀蓮，冒名蘇秀蓮之胞姐
    吳雪子佯向蘇秀蓮借款新臺幣（下同）16萬元，致蘇秀蓮陷
    於錯誤，信以為真，遂於同日某時前往臺灣銀行桃園分行，
    臨櫃匯款16萬元至劉俊翊提供之前揭帳戶內，旋由該集團成
    員提領一空。嗣因蘇秀蓮於同月25日向吳雪子查證後，始知
    受騙，報警處理而循線查悉上情。
二、案經臺北市政府警察局文山第一分局報請臺灣臺北地方法院
    檢察署檢察官偵查後，聲請以簡易判決處刑，本院認不宜以
    簡易判決處刑，改依通常程序審理。
    理  由
壹、程序部分：
  (一)按被告以外之人於審判外之陳述，雖不符刑事訴訟法第159
    條之1至第159條之4之規定，然經當事人於審判程序同意作
    為證據，法院審酌該言詞陳述或書面陳述作成時之情況，認
    為適當者，亦得為證據。而當事人、代理人或辯護人於法院
    調查證據時，知有第159條第1項不得為證據之情形，而未於
    言詞辯論終結前聲明異議者，視為有前項之同意，刑事訴訟
    法第159條之5第1項、第2項定有明文。本件檢察官、被告於
    本院審判程序時，就本判決所引用其他審判外之言詞或書面
    陳述，經本院當庭提示，檢察官、被告於本院言詞辯論終結
    前，均未對於其等之證據能力聲明異議，而視為同意該等證
    據具有證據能力，本院審酌該具有傳聞證據性質之證據，其
    取得過程並無瑕疵，與待證事實具有關聯性，證明力非明顯
    過低，以之作為證據係屬適當，認俱得為證據。
  (二)至於本判決所引用之非供述證據部分，與本案均有關連性，
    亦無證據證明係實施刑事訴訟程序之公務員以不法方式所取
    得，依刑事訴訟法第158條之4之反面解釋，當有證據能力，
    復於本院審理時，提示並告以要旨，使檢察官、被告充分表
    示意見，自得為證據使用。
貳、實體部分：
一、訊據被告劉俊翊對於前揭之金融機構存款帳戶確係其所申設
    使用，且他人曾對被害人蘇秀蓮施用前揭詐術，致被害人如
    因而陷於錯誤，將款項分別存入其所開立之前揭帳戶等情，
    固不否認，惟矢口否認有何提供帳戶幫助詐欺取財之犯行，
    辯稱：因為伊和女朋友在公園內吵架，伊將放有前揭存摺、
    提款卡之包包遺忘在公園椅子上就離開了，回去後始發現包
    包不見了，伊便打電話向新光銀行掛失云云。經查：
  (一)按「認定犯罪事實應依證據，而證據之憑信力如何，法院依
    自由心證之原則，本有斟酌取捨之權」；「認定犯罪事實所
    憑之證據，並不以直接證據為限，即綜合各種間接證據，本
    於推理作用，為認定犯罪事實之基礎，如無違背一般經驗法
    則，尚非法所不許」，最高法院20年上字第844號、31年上
    字第1312號、44年台上字第702號、75年台上字第1822號分
    別著有判例，可資參照。邇來詐欺集團利用人頭帳戶進行詐
    欺致民眾多人受害，本為公眾周知之事實，而政府各主管機
    關亦多有政令宣導，呼籲持有帳戶存摺者切須對自己之身分
    證、帳戶存摺、印章與提款卡應妥善保管，尤不得任意轉賣
    、出借或交付不法之徒使用，被告亦不得諉為不知。尤以身
    分證、帳戶存摺、印章、提款卡及提款卡之密碼等，分別關
    係到個人身分權、財產權之維護與隱私權之保障，不僅應妥
    善管理，並應分開存放以減少遺失後遭人盜取、利用之風險
    ，更已為現代國民之基本常識。而司法實務上，經查獲私自
    買賣身分證、帳戶以供犯罪集團使用者，所在多有，且因買
    賣雙方既均為地下之不法交易，是行為人究係於何時、何地
    以何價格從事買賣或交付，除非被查獲之行為人誠心悔悟而
    願於偵查中自白，否則本即乏直接證據可循。又出售或交付
    帳戶者，每於偵查機關依被害人所提供之帳戶帳號循線查獲
    時，亦多以遺失為由以為搪塞，資為卸責之藉口，尤為司法
    實務所常見之情形。是被告所辯之遺失是否可採，在無其他
    直接證據可資認定之情形下，惟有綜合行為人之素行、教育
    程度、財務狀況與行為人所述遺失情節之主、客觀情事，本
    於推理作用、經驗法則，以為判斷之依據。
  (二)上開帳戶為被告所開設，此除據被告坦認在卷外，並有臺灣
    新光商業銀行股份有限公司（下稱新光銀行公司）99年11月
    22日（99）新光銀松山簡字第120號函暨檢附之約定條款確
    認書、存款人業務往來申請書、存款人帳戶存提交易明細查
    詢表等資料（見100年度偵字第2553號卷第10頁至第14頁）
    在卷可按。再被害人確於在前揭時間、地點，受上開詐欺集
    團成年人員之詐騙而將款項轉帳至被告提供之前揭帳戶內，
    業經證人即被害人蘇秀蓮指訴明確（見前揭偵字第4頁），
    並有被害人匯款之臺灣銀行匯款申請書回條聯1紙（見前揭
    偵卷第6頁）附卷可查，此情首堪認定。
  (三)時下詐欺犯罪集團成員藉由登報或隨機搭訕招攬方式獲取存
    摺、提款卡及密碼之情形，甚為常見，執行上亦無重大困難
    。而原帳戶所有人既係出於自願提供帳戶供彼等犯罪使用，
    事後自行凍結帳戶、變更密碼或申請將原提款卡作廢並補發
    新卡之可能性較低。相對言之，如該存摺、提款卡係以侵占
    遺失物或盜贓方式取得，則該詐欺犯罪集團成員自須承擔原
    帳戶所有人隨時報警或求助金融機構應變處理之危險，進而
    使其費心詐騙之款項入帳後，面臨無法領出之窘境。是以詐
    欺犯罪集團成員果真確有使用人頭帳戶之必要，大可透過其
    他管道平和取得並安心使用，根本毋庸竊取或利用拾得之被
    告所有系爭帳戶之存摺、金融卡，徒增日後作為詐欺得款匯
    入帳戶時無從提領，甚或遭警查獲之風險，顯見被告應有將
    其所有之前揭新光銀行帳戶存摺及提款卡交付予詐騙集團成
    員使用無訛。
  (四)被告雖辯稱：伊有掛失存摺及提款卡云云，然不詳詐騙集團
    成員係先於99年10月22日上午11時許，詐騙被害人，被害人
    並於同日匯款16萬元至前揭新光銀行帳戶，匯入之16萬元旋
    即於該日及翌日分10次遭提領一空，期間亦僅時隔1日，被
    告向新光銀行以電話掛失提款卡及存摺之時間，恰為詐欺集
    團成員於99年10月23日領取被害人所匯入之款項最後餘額後
    ，此有前揭新光銀行公司99年11月22日（99）新光銀松山簡
    字第120號函暨存款帳戶存提交易明細查詢1份可佐，該等詐
    騙集團成員竟能精準利用此空檔詐欺行騙得手，足見該詐騙
    集團成員確已完全掌握系爭帳戶之使用狀況，確有把握被告
    不會於此期間報警或掛失，絕非未經被告同意而貿然使用該
    等帳戶作為詐欺取款之工具，被告掛失之舉，無礙該使用系
    爭帳戶之詐騙集團確實可取得詐得之款項，而此等確信，在
    單純帳戶資料遭竊或遺失而被盜用之情形，實無發生之可能
    ，自不得單以被告有掛失之行為，遽為被告有利之認定，是
    以被告確有將前揭新光銀行帳戶之存摺及提款卡交付予詐騙
    集團成員堪以認定。
  (五)被告雖另舉證人即其女友孫瑞妤資為證人，證人孫瑞妤到庭
    證稱：伊和被告係男女朋友，被告只有郵局和前揭新光銀行
    之2個帳戶，當初申辦前揭新光銀行帳戶之目的，係為了工
    作關係，公司指定要申辦新光銀行之帳戶。而前揭新光銀行
    帳戶很少使用，幾乎係使用郵局之帳戶，平時被告將上開2
    個帳戶之存摺、提款卡及印章均交由伊保管，但伊不會使用
    被告之帳戶，若被告有需要領錢，伊就會將提款卡交給被告
    ，被告都係使用提款卡領錢，被告要領錢時，伊大部分都會
    在旁邊，伊知道且記得被告2個帳戶提款卡之密碼，因為被
    告係77年次，再加上7-11，很好記憶，無須被告刻意口頭或
    留字條提醒。有一天週末時，伊和被告在林口公園內吵架，
    雙方表示想分手，被告要求伊將東西返還予被告，伊便將被
    告之前揭新光銀行帳戶之存摺、提款卡及印章還給被告，吵
    完架伊就跑走，嗣後被告跑來追伊，和好後，被告說伊的東
    西不見，遂打電話掛失，掛失日期係星期日，星期一上班時
    ，就接到銀行行員電話，向伊詢問是否知道被告存款有異動
    等語可按（參見本院卷二第39-43頁），而被告於偵查之供
    述：伊的提款卡密碼很好記，因為伊係77年次，後面再加上
    711，所以密碼為770711號，但伊有將密碼寫在提款卡上，
    因為伊的帳戶伊女朋友會使用，伊怕女朋友忘記，所以寫在
    上面等語（參見臺灣臺北地方法院檢察署100年度偵緝字第
    696號卷第18頁）；復於本院準備程序中陳稱：伊的存摺及
    提款卡都係由女朋友保管，有個星期六，伊和女朋友在公園
    吵架，吵架時伊有跟女朋友要回存摺及提款卡，後來女朋友
    跑走伊跑去追趕，將放有存摺及提款卡之包包遺留在公園內
    ，隔天星期日，伊發現包包不見，遂打電話至新光銀行客服
    掛失，星期一新光銀行打電話給伊女朋友，表示因為找不到
    伊，而伊帳戶內有一筆鉅額款項匯入等語（參見本院卷一第
    17頁反面），互核被告與證人之供述，雖就遺失前揭新光銀
    行帳戶之存摺及提款卡時間、地點、過程等情節相符一致，
    然經公訴人及本院函詢新光銀行調取前揭新光銀行帳戶之交
    易明細及存摺、提款卡交易掛失紀錄：於99年10月22日，被
    害人即匯款16萬元入被告之前揭新光銀行帳戶內，被告則於
    99年10月23日上午11時40分許以電話向新光銀行掛失等情，
    此有前揭新光銀行公司第120號函暨存款帳戶存提交易明細
    查詢、新光銀行公司100年9月26日（100）新光銀松山簡字
    第1000082號函暨存款帳戶事故資料查詢及客戶資料查詢各1
    份附卷可稽（參見前揭偵卷第13-14頁、本院卷二第15-17頁
    ），而99年10月22日係為星期五，顯見被告之前揭新光銀行
    帳戶於星期五即脫離被告持有，非如其與證人所述，係在星
    期六始遺失並於星期日辦理掛失之情，被告與證人卻恰巧記
    憶有誤而一致指稱前揭新光銀行帳戶係在星期六遺失，並於
    星期日辦理掛失，證人是否有偏袒被告而配合被告陳述作證
    ，實非無疑，是證人之證詞能否做為被告有利之認定，尚屬
    有疑；再者，證人與被告均能明確記憶前揭新光銀行提款卡
    密碼，被告卻特別又將密碼記載於提款卡上，如此疊床架屋
    之舉，更與常情有違，被告雖稱係為供女朋友使用始會將密
    碼記載於提款卡上云云，然據證人證述：並不會有使用被告
    提款卡之情等語，益徵證人之證述與被告供述實有所扞格，
    證人之證詞非無瑕疵可指，難以採憑。
  (六)況且，據證人證稱平時被告均係使用提款卡提款，且較常使
    用郵局帳戶，很少使用新光銀行帳戶等語在卷，然證人於遺
    失提款卡當日，卻隨身攜帶存摺，且攜帶者又係鮮少使用之
    前揭新光銀行帳戶提款卡及存摺，難謂符合一般事理，被告
    辯稱顯係卸責之詞，並不足採；又被告稱係將存摺及提款卡
    置放於包包內，包包遺留在公園內，隔日始發現包包不見云
    云，惟被告所遺失者，非屬單一且體積不大之存摺、提款卡
    ，而係隨身背用之包包，包包內除裝有前揭新光銀行之存摺
    及提款卡外，應尚有日常生活所需之物品，何以被告卻遲至
    隔日始發現包包遺失，顯徵被告所辯與常情相悖，委無足採
    。
  (七)復按刑法上之故意，可分為直接故意與不確定故意（間接故
    意），所謂「不確定故意」，係指行為人對於構成犯罪之事
    實，預見其發生而其發生並不違背其本意者，刑法第13條第
    2 項定有明文。查個人之存摺與金融卡，專有性甚高，並非
    一般自由流通使用之物，縱需交他人使用，亦必基於信賴關
    係或特殊事由，自不可能隨意交予完全不相識之人任意使用
    ，更況不肖之徒為掩飾不法行徑，避免執法人員之追究處罰
    ，經常利用他人帳戶之存摺、金融卡及密碼轉帳或提領犯罪
    所得，藉以掩蓋犯罪行為之情形，業經新聞及電視等大眾傳
    播系統多所報導，政府亦宣導民眾注意防範，被告於行為當
    時年滿22歲、身心健全、智識程度為一般程度之成年人，並
    非年幼無知或與社會隔絕之人，依其智識能力及社會生活經
    驗，對於將自己開設之存款帳戶金融卡、密碼交予不相識之
    人，該帳戶將有可能會被利用作為實行犯罪行為之工具一事
    應有所預見，其竟仍執意將所申辦之帳戶供人使用，對於他
    人持以犯罪之事實，自不違背其本意，已符合前開「不確定
    故意」之要件。
  (八)綜上所述，本件事證明確，被告犯行，堪以認定，應依法論
    罪科刑。
二、按刑法上之幫助犯，係對於犯罪與正犯有共同之認識，而以
    幫助之意思，對於正犯資以助力，而未參與實施犯罪之行為
    者而言，是以，如未參與實施犯罪構成要件之行為，且係出
    於幫助之意思提供助力，即屬幫助犯，而非共同正犯。被告
    以其所有之前揭新光銀行帳戶之金融卡、密碼，提供予他人
    使用，以遂行該他人詐欺之犯行，固如上述，然被告單純提
    供帳戶供人使用之行為，並不等同於向被害人施以欺罔之詐
    術行為，是揆諸前揭說明，被告所為，應係犯刑法第30條第
    1項前段、刑法第339條第1項之幫助詐欺取財罪。又被告幫
    助他人犯詐欺取財罪，爰依刑法第30條第2項之規定，按正
    犯之刑減輕之。爰審酌被告雖未實際參與詐欺取財犯行，但
    其提供帳戶供不法犯罪集團使用，不僅造成執法機關不易查
    緝犯罪行為人，嚴重危害社會治安，助長社會犯罪風氣，更
    造成被害人求償上之困難，其行為實屬不該，且其犯後否認
    犯行，犯後態度不佳，惟念及被告於本件犯行前，並無其他
    經法院判處有罪之刑事前科紀錄等情，有臺灣高等法院被告
    前案紀錄表可按，素行尚佳，被害人所受之損害等一切情狀
    ，量處如主文所示之刑，併諭知易科罰金之折算標準，以資
    懲儆。
據上論斷，應依刑事訴訟法第452條、第299條第1項前段，刑法
第30條第1項前段、第2項、第339條第1項、第41條第1項前段，
刑法施行法第1條之1，判決如主文。
本案經檢察官陳鴻濤到庭執行職務。
中    華    民    國   100    年    12    月    19    日
                  刑事第三庭審判長法  官  何俏美
                                  法  官  姚水文
                                  法  官  江春瑩
以上正本證明與原本無異。
如不服本判決應於收受送達後10日內向本院提出上訴書狀，並應
敘述具體理由；其未敘述上訴理由者，應於上訴期間屆滿後20日
內向本院補提理由書（均須按他造當事人之人數附繕本）「切勿
逕送上級法院」。告訴人或被害人如對於本判決不服者，應具備
理由請求檢察官上訴，其上訴期間之計算係以檢察官收受判決正
本之日期為準。
                                  書記官  徐鶯尹
中    華    民    國   100    年    12    月    20    日
附錄法條：
中華民國刑法第339條
（普通詐欺罪）
意圖為自己或第三人不法之所有，以詐術使人將本人或第三人之
物交付者，處 5 年以下有期徒刑、拘役或科或併科 1 千元以下
罰金。
以前項方法得財產上不法之利益或使第三人得之者，亦同。
前二項之未遂犯罰之。